【裁判字號】    90,訴,1671
【裁判日期】    901031
【裁判案由】    偽造文書
【裁判全文】
臺灣臺中地方法院刑事判決                          九十年度訴字第一六七一號
    公  訴  人  台灣台中地方法院檢察署檢察官
    被      告  乙○○
右列被告因偽造文書案件，經檢察官提起公訴（八十九年度偵字第一四八○三號），
本院判決如左：
    主  文
乙○○無罪。
    理  由
一、公訴意旨略以：被告乙○○向告發人丙○○承租台中市○○路○段三一九號Ａ棟
    七樓二十二室公寓大樓房屋，民國（下同）八十八年九月二十一日大地震，該大
    廈經政府鑑定為全倒，並發給受災災民慰助金每戶新台幣（下同）二十萬元，因
    災民慰助金係以實際居住者且非學生或單一住戶（個人）為發放對象，被告僅個
    人居住該處，實際上其母黃爾並未居住，被告為詐領上開災民慰助金，竟偽稱其
    母與其共同居住該處，並將與告發人所簽訂之租賃契約內保證人甲○○部份塗銷
    ，持上開經變造之租賃契約向台中市政府南區區公所領取災民慰助金二十萬元，
    因認被告涉犯刑法第三百三十九條第一項之詐欺取財罪、第二百十六條、第二百
    十條行使變造私文書罪嫌。
二、按犯罪事實應依證據認定之，無證據不得推定其犯罪事實，刑事訴訟法第一百五
    十四條定有明文。又所謂認定犯罪事實之證據，係指足以認定被告確有犯罪行為
    之積極證據而言，該項證據自須適合於被告犯罪事實之認定，始得採為斷罪資料
    ，最高法院二十九上字第三一○五號著有判例。本件公訴人認被告乙○○涉犯詐
    欺取財罪、行使變造私文書罪嫌，無非以告發人丙○○之指述，及被告之母黃爾
    並無法詳述上開房屋之狀況為主要論據。然訊據被告則堅詞否認有為何詐欺取財
    、行使變造私文書罪之犯行，辯稱：當初伊與告發人丙○○訂立租賃契約時，由
    甲○○擔任保證人，伊與告發人各執一份租賃契約，伊提出的那份申領災民慰助
    金租賃契約，其上甲○○並未簽名，因為告發人僅要求甲○○在她那份契約簽名
    ，至於伊所持該份租賃契約，由被告與保證人自行決定是否要簽名，伊未曾變造
    該契約；另伊母親自八十八年四月間起，因伊平日獨力經營腳踏車店，人手不足
    ，所以每星期約有二、三日來幫伊看店，就與伊一同住在上開租屋處，伊確實與
    其母共同住在租屋處等語。經查：
（一）公訴人雖認被告變造上開租賃契約，然被告堅詞否認曾變造該租賃契約，並以
      以上開言詞置辯，核與證人甲○○於本院審理時所證稱：當初是伊帶被告去承
      租上開房屋，由伊擔任連帶保證人，當時租賃契約有二份，一份給房東（即告
      發人丙○○），一份給被告，其中給房東的那一份契約伊有簽名，之所以被告
      那一份契約沒有簽名，是因為房東說，那份契約是由被告留著，要不要簽名自
      行決定，被告留存的那份租賃契約伊並未簽名（見本院九十年十月三日訊問筆
      錄）等語相符，又參諸告發人所提出之租賃契約與被告提出之申領災民慰助金
      租賃契約相互比照該等契約以筆繕寫部分之位置，可知該二份契約係各自獨立
      書寫，並非以複寫之方式所為，在告發人所提出之租賃契約中就保證人欄位旁
      身份證號碼欄下，證人甲○○曾蓋用印章，該印章之寬度大於該契約十行紙一
      行之寬度，若被告提出之租賃契約證人甲○○亦曾蓋用印章，則被告於變造之
      過程中勢必須將該印文塗改，而致掩蓋分行線部分，然依被告所提出申領災民
      慰助金租賃契約影本以觀，並未有何分行線遭塗改或補劃之痕跡等情，足見被
      告上開所辯，尚堪採信。
（二）另被告辯稱：伊確實與其母共同居住於上開房屋等語。經查：證人即被告之母
      黃爾於本院審理時證稱：那段時間因為被告在租屋不遠處開設腳踏車店，伊家
      住在清水，原本要被告通車，但被告說這樣太辛苦，所以才會去租房子來住，
      被告租的房屋是在七樓，伊一星期會住二、三天，清水那裡是大兒子住處，二
      邊來來去去，不能偏心那個小孩，伊到被告這裡要主要是來幫被告看店（見本
      院九十年十月十七日審理筆錄）等語；另證人甲○○於本院審理時亦證稱：伊
      並未住在被告租屋處，八十八年四月間，因被告要上班，所以拜託伊去開門讓
      房東進去裝冷氣，被告的母親會到這裡住，目的是幫被告看顧腳踏車店（見本
      院九十年十月三日訊問筆錄）等語明確，均與被告上開所稱相符。證人黃爾雖
      於偵查中未能說明租屋處該棟大樓究係幾層樓高一事，然證人係自八十八年四
      月間始開始在上揭租屋處居住，迄八十八年九月二十一日「九二一地震」，因
      該棟大樓受損嚴重，方未在該處居住，期間約僅為五個月，且平日證人黃爾均
      在被告所經營之腳踏車店幫忙，甚少與該棟大樓之鄰人接觸，況依一般生活經
      驗，搭乘電梯時，人們僅按觸所欲到達樓層之按鍵，甚少會特別注意該棟大樓
      究竟有幾層樓高，另證人黃爾於偵查中曾就屋內之擺設明確交待，則是否得僅
      以其未能說明該棟大樓共有幾個樓層，即推論證人黃爾並未居住於該處，尚非
      無疑。是綜上所述，被告上開所辯，實非無據，尚堪採信。此外，又查無積極
      證據足證被告有為何變造租賃契約及詐領震災慰助金之犯行，揆諸首揭法條及
      判例意旨，自應為無罪之諭知。
據上論斷，應依刑事訴訟法第三百零一條第一項，判決如主文。
中      華      民      國      九十      年    十    月    三十一    日
                          台灣台中地方法院刑事第六庭
                              法  官  劉  麗  瑛
右正本證明與原本無異。
如不服本判決，應於送達後十日內向本院提出上訴狀 （須附繕本） ，上訴於台灣高等
法院台中分院。
                              書記官
中      華      民      國      九十      年    十    月    三十一    日


司法院資訊處製作；財團法人民間司法改革基金會備份。
